【裁判字號】    97,判,75
【裁判日期】    970313
【裁判案由】    營利事業所得稅
【裁判全文】
最  高  行  政  法  院  判  決
                                     97年度判字第00075號
上  訴  人  旭昌投資有限公司
代  表  人  甲○○
訴訟代理人  林宜信
            陳惠明
被 上訴 人  財政部臺北市國稅局
代  表  人  凌忠嫄
上列當事人間營利事業所得稅事件，上訴人不服中華民國95年5
月4日臺北高等行政法院93年度訴字第3805號判決，提起上訴，
本院判決如下：
    主  文
上訴駁回。
上訴審訴訟費用由上訴人負擔。
    理  由
一、上訴人係以投資為專業之營利事業，民國（下同）89年度營
    利事業所得稅結算申報，原列報營業收入總額為新臺幣（下
    同）150,782,209元，證券交易所得為104,758,477元、投資
    收益為59,886,900元及88年度未分配盈餘申報書第21項次「
    其他經財政部核准之項目」等項為負3,987,606元。被上訴
    人初查核定以上訴人本期低價出售台灣大哥大股票2,589,00
    0股，出售有價證券收入調增其差價277,371,806元（122元/
    股×2,589,000股－原申報售價收入38,486,194元），另以
    自87年度起行為時（下同）所得稅法第42條第1項規定，投
    資收益全部不計入所得額課稅，與證券交易所得同為免稅所
    得，依財政部85年4月20日台財稅第000000000號（下稱財政
    部85年函釋）及92年8月29日台財稅第0920455298號函釋（
    下稱財政部92年函釋）規定應一併分攤營業費用及利息支出
    ，乃計算出售有價證券收入及投資收益應分攤營業費用及利
    息3,194,649元（〔營業費用3,209,484元＋利息支出6,390
    元〕×〔出售有價證券收入428,154,015元＋股利收入59,88
    6,900元〕÷〔出售有價證券收入428,154,015元＋股利收入
    59,886,900元＋短期票券分離課稅利息收入355,825元＋其
    他收入2,871,954元〕＝出售有價證券收入及投資收益應分
    攤營業費用及利息支出3,194,649元），核定證券交易所得
    計381,202,504元（出售有價證券收入428,154,015元－出售
    有價證券成本43,756,862元－出售有價證券收入及投資收益
    應分攤營業費用及利息支出3,194,649元＝第99欄金額381,2
    02,504元），另「其他經財政部核准之項目」包括短期投資
    未實現跌價損失回升利益44,247,031元，予轉入第5項下核
    認，另40,259,425元係短期投資轉長期投資之未實現跌價損
    失未符合規定，否准認列。上訴人不服，申經復查結果，89
    年度營利事業所得稅部分，因出售有價證券收入准予追減5,
    961,570元，故重新計算出售有價證券收入及投資收益應分
    攤營業費用及利息支出3,194,485元（〔營業費用3,209,484
    元＋利息支出6,390元〕×〔出售有價證券收入422,192,445
    元＋股利收入59,886,900元〕÷〔出售有價證券收入422,19
    2,445元＋股利收入59,886,900元＋短期票券分離課稅利息
    收入355,825元＋其他收入2,871,954元〕＝出售有價證券收
    入及投資收益應分攤營業費用及利息支出3,194,485元），
    變更核定證券交易所得為375,241,098（出售有價證券收入4
    22,192,445元－出售有價證券成本43,756,862元－出售有價
    證券收入及投資收益應分攤營業費用及利息支出3,194,485
    元＝第99欄金額375,241,098元），即證券交易所得准予追
    減5,961,406元（381,202,504元－375,241,098元），全年
    所得額為378,299,723元、課稅所得為3,058,625元；另88年
    度未分配盈餘加徵10%營利事業所得稅部分，未獲變更。上
    訴人就投資收益應分攤營業費用及利息支出及88年度未分配
    盈餘申報書第21項次「其他經財政部核准之項目」等部分不
    服，循序提起訴願及行政訴訟，均遭駁回，乃提起本件上訴
    。
二、上訴人於原審主張略以：現行所得稅法第42條第1項未提及
    投資收益相關損費不得認列，被上訴人即不得引用「實質課
    稅原則」或「收入與成本費用配合及課稅公平原則」認定上
    訴人應分攤投資收益相關之損費。且被上訴人據86年12月30
    日修正公布前及修正公布後所得稅法第42條之立法理由，自
    行作有利於稅捐核課之擴張解釋，破壞兩稅合一之立法精神
    。蓋在兩稅合一制度實施後，僅對第一階段被投資事業課稅
    及最終個人股東階段課稅，其餘階段均不課稅，因此，營利
    事業之投資收益既非兩稅合一稅制下之「所得」，又何來分
    攤損費之道理。又財政部不僅未按司法院釋字第493號解釋
    意旨，修正所得稅法以納入財政部83年2月8日台財稅第8315
    82472號函釋（下稱財政部83年函釋）有關「證所稅停徵期
    間從事證券買賣其費用及利息支出之分攤原則」之規定，更
    於92年8月29日在缺乏任何法律依據為基礎之情形下發布之
    「投資收益分攤營業費用及利息支出原則」之92年函釋，明
    顯違反憲法第19條所揭櫫租稅法定主義，法院不應採為判決
    基礎。而財政部92年函釋既非上訴人所申請，且顯非解釋法
    律之函釋，故本件無從依稅捐稽徵法第1條之1規定而適用財
    政部92年函釋。另被上訴人如認定「短期投資轉長期投資已
    實現跌價損失」屬財務會計與稅務會計間尚未實現之時間性
    差異，而否准將之認列為加徵10%營利事業所得稅之未分配
    盈餘減除項目，則按財政部88年8月13日台財稅第881935775
    號函釋（下稱財政部88年函釋）意旨及基於同等課稅原則，
    上訴人於88年底在財務會計處理上將以前年度提列之「備抵
    短期投資未實現跌價損失」於市價未回升之情形下所回轉之
    「短期投資未實現跌價損失回升利益」，因該短期投資僅係
    轉列為長期投資，並未實際出售，自無須將以前年度已提列
    之「備抵短期投資未實現跌價損失」予以回轉為回升利益，
    列為加徵10%營利事業所得稅之未分配盈餘加計項目，而須
    俟日後實際出售予以回轉後，計算證券交易損益，方為公允
    。退萬步言，按財政部89年8月1日台財稅第890453743號函
    釋（下稱財政部89年函釋）說明3之意旨，縱被上訴人認為
    應加回系爭短期投資轉列為長期投資就以前年度已提列之「
    備抵短期投資未實現跌價損失」所回轉之「短期投資未實現
    跌價損失回升利益」，亦應准上訴人得僅於因系爭短期投資
    按成本市價孰低法於87年度未分配盈餘申報減除「短期投資
    未實現跌價損失」所減少之應納10%營利事業所得稅287,212
    元之盈餘2,872,116元限度內加回，方為適法等語，求為判
    決撤銷原處分與除出售有價證券收入及所得部分之復查決定
    及訴願決定。
三、被上訴人於原審則略以：兩稅合一實施後，轉投資收益已廢
    除80%免稅規定，全數免予計入所得額課稅，則有關投資之
    利息支出及管理費用等，即應回歸不在計算營利事業所得稅
    時減除，方符合收入與成本費用配合原則。又財政部92年函
    釋明釋以有價證券買賣為專業之營利事業，不計入所得額課
    稅之投資收益其營業費用及利息支出，除可直接合理明確歸
    屬者，得個別歸屬認列外，應依財政部83年函釋之比例，計
    算分攤之；次依財政部85年函釋有關計算有價證券出售部分
    應分攤之費用及利息時，短期票券利息收入部分准併入計算
    。另上訴人於辦理88年度未分配盈餘申報時，帳上沖轉之短
    期投資跌價損失回升利益44,247,031元，依財政部89年函釋
    意旨，曾列為計算所得稅法第66條之9規定未分配盈餘之減
    除項目者，其回升利益，應列為未分配盈餘之加計項目，又
    帳上短期投資轉列長期投資，而認列之已實現跌價損失40,2
    59,425元，依財政部91年12月11日台財稅第0910457205號函
    釋（下稱財政部91年函釋）意旨，此已實現跌價損失，在稅
    務上屬尚未實現損失，且其評價非依所得稅法第46條或期末
    之市價，不宜列為計算所得稅法第66條之9規定未分配盈餘
    之減除項目等語，資為抗辯，求為判決駁回上訴人在原審之
    訴。
四、原審審酌全辯論意旨及調查證據之結果，略以：（一）投資
    收益應分攤營業費用及利息支出部分：財政部83年函釋經司
    法院釋字第420號解釋認為符合所得稅法第24條及第4條之1
    之意旨，與憲法意旨無違。該號解釋亦闡明免計入所得額課
    稅之公司投資收益部分，其相關成本費用，按諸收入與成本
    費用配合之法律規定意旨及公平原則，亦不得歸由其他應稅
    收入項下減除。準此，本於同一法律上理由，財政部92年函
    釋，亦與所得稅法意旨無違，自得適用，上訴人主張該函釋
    違反租稅法定主義云云，並不足採。又營利事業之營業費用
    ，係為應稅及免稅收入所共同發生，營利事業出售證券交易
    所得已納入免稅範圍，投資其他營利事業所獲配之投資收益
    亦不計入所得，倘免稅收入及不計入所得項目之相關成本、
    費用全歸由應稅項目吸收，營利事業將雙重獲益，不僅有失
    所得稅法第4條之1、第24條第1項及第42條第1項之立法原意
    ，並造成侵蝕稅源之不合理現象。財政部92函釋有關免稅所
    得及不計入所得分攤營業費用及利息支出之計算公式，乃係
    財政部基於中央財稅主管機關之職權，本於所得稅法第4條
    之1證券交易所得免納所得稅之立法意旨，及所得稅法第24
    條第1項有關營利事業所得計算之規定所作之解釋，並未於
    法令規定外，另行創設新的權利、義務，依司法院釋字第28
    7號解釋意旨，自應自所解釋法律之生效日起有其適用，此
    並非溯及既往，上訴人主張本件不能適用該函釋云云，並非
    可採。至稅捐稽徵法第1條之1規定係於司法院釋字第287解
    釋之後所訂立，因司法院釋字第287號解釋實質上係法律層
    次解釋，而非憲法層次解釋，依後法優於前法之法理，稅捐
    稽徵法第1條之1規定應優先適用。但本件在財政部92年函釋
    之前，財政部並無就同一事項作過不同之函釋，並無變更問
    題。而稅捐稽徵法第1條之1本文所規定「財政部依本法或稅
    法所發布之解釋函令，對於據以申請之案件發生效力」，係
    當然之法理，但其並無「對非據以申請之案件不發生效力」
    之意思。上訴人主張因財政部92年函釋非上訴人所申請，且
    顯非解釋法律之函釋，本件無財政部92年函釋之適用云云，
    並不可採。另兩稅合一實施後，轉投資收益已廢除80%免稅
    規定，全數免予計入所得額課稅，則有關投資之利息支出及
    管理費用等，即應回歸不在計算營利事業所得稅時減除，方
    符合收入與成本費用配合原則。上訴人主張有關投資之利息
    支出及管理費用等，不在計算營利事業所得稅時減除，破壞
    兩稅合一之立法精神云云，尚有誤會。（二）未分配盈餘申
    報書第21項次「其他經財政部核准之項目」部分：所得稅法
    第66條之9第2項第10款既授權由財政部核准其他作為未分配
    盈餘減除之項目，則財政部88年函釋將營利事業短期投資之
    有價證券之跌價損失列為未分配盈餘減除之項目，嗣財政部
    89年函釋補充該函釋，亦屬適用營利事業短期投資有價證券
    之跌價損失列為未分配盈餘減除項目時之內容，為財政部根
    據所得稅法第66條之9第2項第10款授權所作之核准內容。又
    財政部91年函釋已明釋不將短期投資轉列長期投資之未實現
    跌價損失，列為所得稅法第66條之9第2項第10款之未分配盈
    餘之減除項目。本件被上訴人對上訴人88年度未分配盈餘，
    將其帳上沖轉之短期投資跌價損失回升利益44,247,031元，
    依財政部89年函釋說明3前段規定，因其曾列為計算所得稅
    法第66條之9規定未分配盈餘之減除項目者，其回升利益，
    列為未分配盈餘之加計項目，核無不合。另上訴人40,259,4
    25元短期投資轉長期投資之未實現跌價損失，並未經財政部
    核准列為計算所得稅法第66條之9規定未分配盈餘之減除項
    目，上訴人自無從主張將此筆40,259,425元未實現跌價損失
    ，列為未分配盈餘之減除項目，被上訴人否准其認列，亦無
    不合。又所得稅法第66條之9第2項第10款係立法者明文授予
    財政部核准其他作為未分配盈餘減除之項目之權限，本於權
    力分立原則，法院並不得代替財政部將特定項目列入該條款
    之未分配盈餘減除之項目，財政部應否將特定項目列入該條
    款之未分配盈餘減除之項目，故在本件訴訟，亦非本院所能
    置喙。是上訴人關於此部分之各項主張，均與結果無影響等
    由，乃駁回上訴人在原審之訴。
五、上訴意旨略謂：（一）投資收益應分攤營業費用及利息支出
    部分：就86年12月30日兩稅合一實施後，修正前、後之所得
    稅法第42條規定及其修正理由可知，其修法理由係使營利事
    業無論其轉投資層次之多寡，該投資收益僅在最終被投資事
    業階段，課徵一次營利事業所得稅，顯見立法者確係為貫徹
    兩稅合一之精神，故原判決所稱「司法院釋字第420號解釋
    亦闡明免計入所得額課稅之公司投資收益部分，其相關成本
    費用，按諸收入與成本費用配合之法律規定意旨及公平原則
    ，亦不得歸由其他應稅收入項下減除」之推斷，與立法理由
    之明示不符；就原判決將所得稅法第42條不計入所得計算逕
    行以尚未實施兩稅合一稅制，仍採獨立稅制之課稅體系下所
    作成之司法院大法官會議解釋，從而解釋為是項所得屬免稅
    所得之作法，將絕不可能達到上開所得稅法第42條之立法理
    由；又如原判決所稱，所得稅法第42條修法前後投資收益屬
    免稅所得，上訴人所稱何以修法前係採其他國家直接以投資
    收益20%計入所得額課稅以簡化所得稅之核計方法，以為稅
    務稽徵方便，節省稽徵成本，而在87年國家財政並無明顯充
    裕情形下，卻改採稅務稽徵成本較高爭議性較大之核計方法
    ，原判決亦未說明，足證原判決有違背行政訴訟法第189條
    未依證據判斷事實及同法第243條第2項第6款判決不備理由
    之違法。且原判決未比照短期票券利息收入同為不計入營利
    事業所得額之處理，將投資收益相關之費用列入一般課稅所
    得項下吸收，反倒認定上訴人轉投資收益未分攤成本費用，
    而有雙重獲益或侵蝕稅源等等之認定，實有違背行政訴訟法
    第189條第1項經驗法則及第243條適用法規不當之違法。另
    司法院釋字第493號解釋財政部83年函釋與憲法並無牴觸，
    係因有所得稅法第4條之1後段之法源依據，惟所得稅法第42
    條無相關規定，故投資收益絕無比照適用之權源。且司法院
    釋字第493號解釋明示，財政部83年函釋即便與憲法並無牴
    觸，亦仍應由法律明確授權主管機關訂立為宜，相較之下，
    兩稅合一稅制實施後修正公布之所得稅法第42條第1項對投
    資收益僅規定將原來要以投資收益之20%課稅刪除，明確規
    定其不計入所得課稅，如所得稅法第4條之1明示對證券交易
    所得及損失為停徵及不得減除之立法者之抉擇已十分清楚，
    否則立法者必會以之立法技術，同為明示投資收益之成本費
    用不得減除。故在目前所得稅法對投資收益並無類此規定之
    前提下，原處分及訴願決定擴張解釋對上訴人投資收益比照
    財政部83年函釋按收入比例分攤營業費用及利息支出之作法
    ，明顯牴觸憲法規定之租稅法律主義。況本件系爭投資收益
    之性質、內涵及相對配套作法與有價證券收入均明顯不同，
    如本件可直接比照適用財政部83年函釋，顯係較財政部無法
    律授權依據創設稅基之解釋函令之作法更深層地違反租稅法
    律主義。另財政部在缺乏任何法律依據為基礎之情形下，發
    布「投資收益分攤營業費用及利息支出原則」之92年函釋，
    按司法院釋字第420號解釋意旨，明顯違反憲法第19條所揭
    櫫租稅法定主義，不應採為判決基礎。退萬步言，依稅捐稽
    徵法第1條之1規定，因財政部92年函釋非上訴人所申請，且
    非解釋法律之函釋，本件絕無該函釋之適用。（二）未分配
    盈餘申報書第21項次「其他經財政部核准之項目」部分：依
    所得稅法第66條之9規定，立法者明文授與財政部權限僅限
    於核准其他作為未分配盈餘減除之項目，至於未分配盈餘應
    「加計」之項目應僅限於已於同項前段所指依「本法」或其
    他「法律」規定減免所得稅之所得額、不計入所得課稅之所
    得額、已依第39條規定扣除之虧損等三種項目，原判決未適
    用所得稅法之規定，反而適用財政部未經立法授權逕行發布
    之未分配盈餘加回項目之財政部89年函釋，顯有不適用法規
    及法規適用不當之違法。退萬步言，按財政部89年函釋衡平
    課稅原則，縱被上訴人認為應加回系爭短期投資轉列為長期
    投資就以前年度已提列之「備抵短期投資未實現跌價損失」
    所回轉之「短期投資未實現跌價損失回升利益」，亦應准上
    訴人得僅於因系爭短期投資按成本市價孰低法於87年度未分
    配盈餘申報減除「短期投資未實現跌價損失」所減少之應納
    10%營利事業所得稅287,212元之盈餘2,872,116元限度內加
    回，方為適法，上訴人一再強調此一衡平課稅原則，原判決
    對此卻隻字未提，顯有判決不備理由之違法等語，求為判決
    廢棄原判決，原處分及訴願決定撤銷，或發回臺北高等行政
    法院更審。
六、本院查：
（一）投資收益應分攤營業費用及利息支出部分：
（１）按「營利事業所得之計算，以其本年度收入總額減除各項
      成本費用、損失及稅捐後之純益額為所得額。」及「公司
      組織之營利事業，因投資於國內其他營利事業，所獲配之
      股利淨額或盈餘淨額，不計入所得額課稅…。」分別為所
      得稅法第24條第1項及第42條第1項所規定。準此，所得稅
      法第42條第1項所謂「股利淨額不計入所得額課稅」，係
      指股利不必依所得稅法第24條第1項規定列入收入總額減
      除各項成本費用、損失及稅捐後之純益額為所得額課稅而
      已，惟其並未排除股利淨額亦應為利息支出及營業費用之
      分擔，是收入與成本費用配合原則亦適用於所得稅法第42
      條規定。況且以投資為專業之營利事業，其因轉投資其他
      營利事業，在其投資流程中，需為「投資決策作成」、「
      買入公司股票」等行為，故轉投資流程自會發生管理決策
      成本、借款利息及持有公司股票期間管理費用等費用支出
      ，故以投資為專業之營利事業，因投資其他營利事業而獲
      配之股利，其股利收入當有其所必需之費用；然因個別成
      本費用與各個轉投資環節間缺乏明確可辨認之歸屬方式，
      甚至與營利事業其他營業收入間之關係亦難明確歸屬，財
      政部83年函釋所闡明按收入比例計算營業費用之分攤公式
      ，即本於收入與成本費用配合原則，以解決此費用難以明
      確歸屬之問題，且此函釋並經司法院釋字第493號解釋與
      憲法尚無牴觸在案。再69年12月30日修正公布之所得稅法
      第42條係規定：「公司組織之營利事業，投資於國內其他
      非受免徵營利事業所得稅待遇之股份有限公司組織者，其
      投資收益之80%，免予計入所得額課稅。」其修正理由為
      ：「本條規定，目的原在避免投資之重複課稅，惟此種轉
      投資收益既已免計入所得額課稅，則有關投資之利息支出
      及管理費用，暨因該項投資收益所繳納之營業稅及印花稅
      費用，即不應在計算營利事業所得稅時減除，方屬合理，
      惟為計算簡便計，參照其他國家辦法，將免計入所得之投
      資收益改為80%，其餘投資收益20%則計入所得額課稅。此
      後轉投資有關之各項費用，則悉數准予列支，以簡化所得
      稅之核計方法。」後因實施兩稅合一制，所得稅法第42條
      第1項修正為：「公司組織之營利事業，因投資於國內其
      他營利事業，所獲配之股利淨額或盈餘淨額，不計入所得
      額課稅，其可扣抵稅額，應依第66條之3規定，計入其股
      東可扣抵稅額帳戶餘額。」其修正理由為：「在兩稅合一
      之設算扣抵制下，營利事業取自轉投資事業之投資收益，
      不計入投資事業之所得額課稅，僅在最終被投資事業階段
      課徵一次營利事業所得稅。又獨立課稅制下為減輕轉投資
      收益重複課稅所採行之80%免稅之規定，已無存在必要，
      爰予修正第1項。」可知，不論在立法政策上，轉投資收
      益是屬「80%免予計入所得額課稅」或「不計入所得額課
      稅」，均有收入與成本費用配合原則之適用，且不因施行
      兩稅合一制而異。而財政部92年函釋謂：「公司組織之營
      利事業，投資國內其他營利事業所獲配之投資收益，依所
      得稅法第42條第1項規定，不計入所得額課稅者，其營業
      費用及利息支出，應按下列規定計算分攤，自該投資收益
      項下減除，不得在課稅所得項下減除：一、非以有價證券
      買賣為專業之營利事業，除直接歸屬之費用或利息，應自
      投資收益項下減除外，不必分攤一般營業發生之費用或利
      息。二、以有價證券買賣為專業之營利事業，其營業費用
      及利息支出，除可直接合理明確歸屬者，得個別歸屬認列
      外，應依照本部83年2月8日台財稅第831582472號函規定
      之比例，計算分攤之。三、綜合證券商及票券金融公司，
      其營業費用及利息支出，除可直接合理明確歸屬者，得個
      別歸屬認列外，應依照本部85年8月9日台財稅第85191440
      4號函規定之分攤原則，計算分攤之。」即本前述意旨，
      所揭示有關投資收益（不計入所得額課稅之收入）應如何
      分攤營業費用及利息支出之計算方式，既沿襲財政部83年
      函釋規定之精神，符合收入與成本費用配合及課稅公平原
      則，自得援用。且依司法院釋字第287號解釋意旨，行政
      主管機關就行政法規所為之釋示，係闡明法規之原意，應
      自法規生效之日起有其適用；本件課稅事實雖發生於89年
      度，但尚未核課確定，故財政部92年函釋自得予以援用。
      本件上訴人係以投資為專業之營利事業，為兩造所不爭執
      ，則依上開說明，上訴人轉投資之收益，雖依所得稅法第
      42條第1項規定不計入所得額課稅，惟依所得稅法第24條
      第1項規定之收入與成本費用配合原則及課稅公平原則，
      即應分攤無法明確歸屬之營業費用及利息支出，故被上訴
      人依財政部83年函釋及92年函釋計算上訴人投資收益項下
      應分攤營業費用及利息支出金額，自未違反租稅法律主義
      ，亦未牴觸司法院釋字第493號解釋意旨。是上訴意旨猶
      執租稅法律主義及司法院釋字第493號解釋意旨，指摘維
      持原處分之原判決違法云云，自無可採。
（２）按公司間轉投資收益之課稅規定，在立法上，有股利免稅
      法及股利扣抵法兩種。採股利免稅法者，公司間轉投資收
      益全數免計入投資課稅所得額中課徵公司所得稅，但其所
      獲股利中所含扣抵稅額，亦不得用以扣抵其應納公司稅額
      。採股利扣抵法者，公司間轉投資收益應全數併計投資公
      司課稅所得額中課徵公司所得稅，而其所獲股利中所含之
      扣抵稅額，得用以扣抵其應納公司所得稅額。若採後者，
      當投資公司如無其他課稅所得額甚或虧損時，則該投資公
      司所獲轉投資收益中所含之可扣抵稅額即可成為退稅款。
      為避免公司間利用空頭控股公司規劃轉投資收益或扣抵稅
      額之退稅，故我國在立法上乃採用股利免稅法之方式，非
      全如上訴人所言，僅單純為貫徹兩稅合一制度營利所得課
      徵一次所得稅原則而已，故所得稅法第42條第1項所定公
      司之國內轉投資收入不計入所得額課稅，應屬於實質之免
      稅收入。至轉投資收益所含可扣抵稅額，雖可由個人股東
      在申報綜合所得稅時扣抵，惟在投資公司方面，該投資收
      益不計入所得額課稅，亦不能扣抵其應納公司稅額，其實
      質屬免稅收入，甚為顯然。是相關費用、利息支出，自無
      全數歸由其他應稅收入負擔之理，理應分攤其相關之營業
      費用及利息支出，此非對投資收益再次課徵營利事業所得
      稅，而係依收入與成本費用配合原則，不許將投資收益之
      相關費用、利息支出轉由應稅收入負擔，與所得稅法第42
      條第1項規定立法意旨無違。至於短期票券利息收入依所
      得稅法第14條第1項第4類及第88條規定係採分離課稅方式
      課稅，與投資收益、出售有價證券收入規定不同，其有無
      相關成本、費用及利息支出，應否與其他應稅收入、非應
      稅收入分攤費用及利息支出，係短期票券利息收入應否分
      攤之另案問題，與投資收益應分攤成本費用及利息支出無
      涉。故上訴意旨猶執歧異之法律見解，指摘原判決有理由
      不備、違反經驗法則及適用法規不當之違法云云，亦無可
      採。
（二）未分配盈餘申報書第21項次「其他經財政部核准之項目」
      部分：
（１）按未分配盈餘之減項，依所得稅法第66條之9第2項規定，
      除所列第1款至第9款外，其餘依第10款規定，以經財政部
      核准之項目為限。次按財政部88年函釋謂：「主旨︰營利
      事業短期投資有價證券，按成本與時價孰低之估價規定所
      認列之跌價損失，可列為計算所得稅法第66條之9規定應
      加徵10%營利事業所得稅之未分配盈餘之減除項目。說明
      ︰…二、營利事業短期投資之有價證券，依所得稅法第48
      條規定，其估價準用同法第44條規定。營利事業按成本與
      時價孰低之估價規定所認列之跌價損失，因屬證券交易損
      失性質，依所得稅法第4條之1規定，不得列為計算當年度
      課稅所得額之減除項目；但於計算當年度應加徵10%營利
      事業所得稅之未分配盈餘時，可依營利事業所得稅查核準
      則第111條之1第1款規定，自稽徵機關核定之課稅所得額
      中減除。營利事業嗣後處分上開有價證券時，自應按調減
      該跌價損失後之成本為準，計算其證券交易損益，並依所
      得稅法第66條之9第2項、同法施行細則第48條之10第1項
      第2款及前開查核準則規定，列為計算處分年度未分配盈
      餘之加計或減除項目。三、至於營利事業之長期股權投資
      ，依現行所得稅法規定，並無成本與時價孰低之估價規定
      ，尚無說明二所敘相關事項之適用。」財政部89年函釋謂
      ：「主旨︰補充核釋本部88年8月13日台財稅第881935775
      號函規定。說明︰…二、營利事業短期投資之有價證券，
      於財務會計處理上，依財務會計準則公報第1號第19條規
      定，採用成本與市價孰低－總成本與總市價比較方式（以
      下簡稱總額比較法）評價者，其跌價損失，准比照首揭函
      釋說明二規定，列為計算所得稅法第66條之9規定未分配
      盈餘之減除項目。其嗣後處分該等有價證券時，基於會計
      處理之一貫原則，亦應依上開財務會計準則規定，計算證
      券交易損益。三、營利事業短期投資之有價證券，依前開
      財務會計準則規定認列之跌價損失，曾列為計算所得稅法
      第66條之9規定未分配盈餘之減除項目者，其回升利益，
      應列為計算回升年度未分配盈餘之加計項目；至其於86年
      度或以前年度所認列之跌價損失，於87年度或以後年度所
      產生之回升利益，基於衡平課稅原則，應免列為計算回升
      年度未分配盈餘之加計項目，但應由該營利事業提示相關
      證明文件，以憑認定。」均僅准短期投資有價證券，按成
      本與時價孰低之估價規定所認列之跌價損失，可列為計算
      所得稅法第66條之9規定應加徵10%營利事業所得稅之未分
      配盈餘之減除項目，長期股權投資，無許按成本與時價孰
      低之估價規定計列損失，於計算未分配盈餘時減除。上訴
      人89年度短期投資轉長期投資之跌價損失，既非屬所得稅
      法第66條之9第2項第1款至第9款，亦非財政部88年函釋及
      89年函釋所核准之項目，被上訴人否准認列，於法無違，
      原判決維持被上訴人之處分，駁回上訴人之訴，亦無不合
      。
（２）另按財政部91年函釋謂：「長期投資轉列為短期投資，或
      短期投資轉列長期投資，於轉換當時時價低於成本，依財
      務會計準則規定，帳上立即認列之已實現跌價損失，非屬
      短期投資備抵跌價損失，且該有價證券尚未出售，在稅務
      處理上屬未實現損失，於出售時始予認列，此差異屬時間
      性差異，於有價證券出售時即行消除，且其評價非依所得
      稅法第46條或期末之市價，不宜列為計算所得稅法第66條
      之9規定未分配盈餘之減除項目。」未准長期投資轉列為
      短期投資，或短期投資轉列長期投資，於轉換當時時價低
      於成本之跌價損失作為計算所得稅法第66條之9規定未分
      配盈餘之減除項目。該函釋係明示不准列計減除，並非變
      更88年函釋，與系爭短期投資轉列長期投資之跌價損失未
      經財政部核准列為未分配盈餘減項，而應予剔除之結論無
      何影響，尚無溯及既往問題可言。至於應否准上訴人僅於
      因系爭短期投資按成本市價孰低法於「87年度」未分配盈
      餘申報減除「短期投資未實現跌價損失」所減少之應納10
      %營利事業所得稅287,212元之盈餘2,872,116元限度內加
      回，核與本件「89年度」營利事業所得稅結算申報論無關
      ，原判決縱未論及，亦難逕謂原判決有判決不備理由之違
      法情事，併此敘明。
（三）綜上所述，原判決維持原處分與除出售有價證券收入及所
      得部分之復查決定及訴願決定，而駁回上訴人在原審之訴
      ，核無違誤。上訴論旨指摘原判決違背法令，求予廢棄，
      為無理由，應予駁回。
據上論結，本件上訴為無理由，依行政訴訟法第255條第1項、第
98條第1項前段，判決如主文。
中    華    民    國    97    年    3     月    13    日
                    最高行政法院第五庭
                        審判長法官  劉  鑫  楨
                              法官  侯  東  昇
                              法官  林  樹  埔
                              法官  劉  介  中
                              法官  吳  慧  娟
以  上  正  本  證  明  與  原  本  無  異
中    華    民    國    97    年    3     月    13    日
                              書記官  張  雅  琴


司法院資訊處製作；財團法人民間司法改革基金會備份。
